【裁判字號】    97,訴,1482
【裁判日期】    990809
【裁判案由】    履行契約
【裁判全文】
臺灣臺南地方法院民事判決              97年度訴字第1482號
原      告  丁○○
訴訟代理人  洪玉崑律師
被      告  丙○○
            乙○○
上  二  人
訴訟代理人  盧俊誠律師
上列當事人間請求履行契約事件，經本院於民國99年7月26日言
詞辯論終結，判決如下：
    主  文
原告之訴駁回及假執行之聲請均駁回。
訴訟費用新臺幣陸萬零肆佰元由原告負擔。
    事實及理由
壹、程序部分：
    按訴狀送達後，原告不得將原訴變更或追加他訴，但如有擴
    張或減縮應受判決事項之聲明者，不在此限，民事訴訟法第
    255條第1項第3款定有明文。本件原告起訴時，原聲明為：
    被告應履行協議之義務，將其所有如附表所載之土地及建設
    定第二次序抵押權予原告，擔保債權為新臺幣（下同）5,00
    0,000元。嗣於本件審理中以書狀擴張其聲明為：被告丙○○、乙○○應將其所有如附表一、附表二、所示之土地及建
    物設定擔保債權總金額6,000,000元之第二次序最高限額抵
    押權予原告丁○○，擔保己○○對原告丁○○現在及將來所
    負之債務，擔保債權種類及範圍、債務清償日期、利息、遲
    延利息、違約金，以及其他擔保範圍約定如附表三所示，核
    屬聲明之擴張，依上開規定，應無不合，先予敘明。
貳、實體部分：
一、原告起訴主張：
(一)緣訴外人己○○所經營泰俋建設有限公司（下稱泰俋公司）
    於民國96年1月29日設定擔保本金最高限額190,000,000元
    之第一次序抵押權予遠東國際商業銀行股份有限公司（下稱
    遠東國際商業銀行）；復於96年8月21日以泰俋公司所有如
    附表一、附表二所示之土地及建物（下稱系爭房地）設定擔
    保本金最高限額20,000,000元之第二次序抵押權予原告，存
    續期限96年8月17日起至98年8月17日。上開第二次序最高限
    額抵押權存續期間，泰俋公司於97年2月20日簽發支票二張
    ，付款人京城銀行永康分行，票號0000000、0000000 ，金
    額各為1,000萬元、200萬元，並由訴外人己○○背書後交付
    原告，上揭支票經提示均不獲兌現。
(二)被告丙○○、乙○○於97年3月11日向泰俋公司購買系爭建
    物，嗣於97年4月初被告丙○○、乙○○與訴外人己○○所
    經營泰俋公司擬向保誠人壽保險股份有限公司（下稱保誠人
    壽公司）申請融資轉貸，以清理遠東國際商業銀行等債權債
    務，由訴外人己○○向原告提出要求先為塗銷前揭由泰俋公
    司供擔保土地及建物第二次序抵押權設定，待保誠人壽公司
    核貸完成後，先清償原告7,000,000元之債務，餘5,000,000
    元之債務，被告同意以其所有系爭房地設定第二次序抵押權
    予原告擔保。原告同意被告之請求，旋於97年4月中，被告
    丙○○、乙○○出具將其所有之系爭房地設定第二次序抵押
    權擔保最高限額6,000,000元抵押權予原告之抵押權設定契
    約書及申請書（已蓋章用印）、印鑑證明，以及所有權狀等
    文件，委任訴外人己○○於97年4月14日至原告住所簽立抵
    押權設定契約書，並由訴外人己○○交付其所簽發金額
    5,000,000元、到期日97年6月20日之本票乙紙予原告，再將
    該等文件交付代書甲○○。原告於簽約後已依約定於97年4
    月18日辦理塗銷系爭房地第二次序抵押權，惟被告等於保誠
    人壽公司核貸完成後，僅由訴外人己○○履行償還原告700
    萬元，被告丙○○、乙○○卻藉故向代書甲○○取回系爭房
    地所有權狀，拒配合辦理第二次序抵押權設定事宜，為此原
    告爰起訴請求被告履行協議。
(三)就被告抗辯之主張：
  1.被告抗辯訴外人泰俋公司為抵償其所積欠被告丙○○先生即
    訴外人戊○○之38,782,000元，乃將系爭房地以113,782,00
    0元出售予訴外人戊○○，扣除借款後餘款為75,000,000元
    ，訴外人戊○○遂以被告丙○○、乙○○之名義購買云云。
    然系爭房地於出賣時，仍設有第一順位抵押權金額190,000,
    000予遠東國際商業銀行，抵押金額遠超過買賣價金，亦即
    當時系爭房地無任何殘餘價值，是在遠東國際商業銀行之抵
    押權尚未塗銷前，訴外人戊○○或被告二人自不可能再支付
    價款予泰俋公司，被告上開抗辯顯不符經驗常情。又訴外人
    戊○○既以被告二人名義向泰俋公司購買系爭房地，則訴外
    人戊○○乃系爭房地之實際所有權人，訴外人戊○○於本案
    訴訟之利害關係與當事人被告二人無異，訴外人戊○○所為
    之證述自不可採。
  2.況泰俋公司是否積欠戊○○38,782,000元及系爭房地出售予
    戊○○之價金是否為113,782,000元，仍有疑義，因證人戊○○於鈞院98年1月20日言詞辯論期日之僅言：「…泰俋公
    司在76年間有向我借錢，借約近千萬元左右。」，再依被告
    民事答辯（七）狀之匯款單所載匯款予泰俋建設有限公司之
    金額，自95年11月14日至97年1月23日共計僅13,090,000元
    。再者，被告於其民事答辯（三）狀所附之支票，總金額固
    為38,782,000元，但系爭房地於97年3月10日成立買賣，被
    告民事答辯（三）狀所附支票：(1)付款人：京城銀行、到期
    日：97 年3月13日、票面金額710,000元之支票1紙；(2)付款
    人：合作金庫、到期日：97年3月14日、票面金額分別為240
    萬元、251萬元、210萬元之支票3紙；(3)付款人：合作金庫
    、到期日：97年3月15日、票面金額：372,000元之支票1紙
    ；(4)付款人：土地銀行、到期日：97年11月13日、票面金額
    ：200萬元之支票1紙，以上6紙支票金額共計10,092,000元
    ，且於被告二人於系爭房地成立買賣時尚未到期，被告不該
    將該等支票金額列入計算。又被告民事答辯（七）狀所附匯
    款單之收款人分別為泰俋建設有限公司、國鋐建設公司、長
    申建設公司及己○○等人，其中泰俋建設有限公司僅1309萬
    元，顯見被告民事答辯（七）狀之匯款單所載匯款金額4703
    萬元，非均屬泰俋建設有限公司向戊○○借貸，尚難據以證
    明泰俋公司積欠訴外人戊○○38,782,000元。況戊○○為系
    爭房地之實際所有權人，於本件有利害關係，其證言亦不足
    採信。
  3.至證人甲○○於鈞院98年1月20日言詞辯論期日之證述，僅
    能證明訴外人己○○向代書甲○○以辦理變更租約為由拿走
    系爭房地所有權狀，尚難排除係因訴外人己○○將系爭房地
    所有權狀交付被告二人辦理變更租約後，被告二人拒不交付
    系爭房地所有權狀。何況，若系爭房地之抵押權設定契約書
    係由訴外人己○○未經被告二人同意而偽造，被告二人或訴
    外人戊○○為被害人，按之常情，理當於知悉後對己○○提
    起刑事告訴或告發，以追訴己○○偽造文書之犯行，以維護
    被告二人或戊○○之權利，惟被告二人或訴外人戊○○卻均
    未對己○○提出刑事追訴，顯見被告主張系爭房地之抵押權
    設定契約書為己○○偽造，不足採信。
  4.被告復抗辯原告塗銷第二順位抵押權，獲利之人為泰俋公司
    ，與被告二人無關，且被告二人並無必要提供系爭房地予原
    告做為抵押擔保云云。惟若原告不願配合塗銷泰俋公司前擔
    保設定之第二順位抵押權，一旦遠東商業銀行對泰俋公司之
    債權進行求償聲請強制執行拍賣系爭房地，不僅被告二人將
    喪失系爭房地之所有權，訴外人戊○○對泰俋公司之抵押債
    權亦將無法獲得保障。因此，被告二人同意以系爭房地供擔
    保設定第二順位抵押權予原告，以獲取原告塗銷其前由泰俋
    公司提供擔保設定之第二順位抵押權後，得由被告二人以系
    爭房地向保誠人壽借款做為價金支付泰俋公司清償遠東商業
    銀行之抵押債務，進而保障被告二人於系爭房地之所有權及
    訴外人戊○○對泰俋建設有限公司之抵押債權。
(四)並聲明：1.被告丙○○、乙○○應將其所有如附表一、附表
    二所示之土地及建物設定擔保債權總金額6,000,000元之第
    二次序最高限額抵押權予原告丁○○，擔保訴外人己○○對
    原告丁○○現在及將來所負之債務，擔保債權種類及範圍、
    債務清償日期、利息、遲延利息、違約金，以及其他擔保範
    圍約定如附表三所示。2.願供擔保，請准宣告假執行。
二、被告則以：
(一)被告二人所有之系爭房地，係買受自訴外人泰俋公司，被告
    二人與訴外人己○○並無任何債權債務關係，且系爭房地於
    移轉登記至被告二人之名下前，並無設定第二次序抵押權，
    是被告二人從未與訴外人己○○達成任何轉貸清償協議，若
    有該協議亦為他人偽造。再者，被告二人在向泰俋公司購買
    系爭房地後，泰俋公司本即有義務將存在於被告二人所購買
    之系爭房地之抵押權予以塗銷。又原告稱泰俋公司先清償其
    7,000,000元之債務，餘5,000,000元之債務，則由被告丙○○、乙○○2人同意以系爭房地設定第二次序抵押權予以原
    告擔保。然原告並未提出泰俋公司清償7,000,000元之證據
    ；且倘被告2人同意以系爭房地所定第二次序抵押權以為擔
    保，原告應提出契約或協議書為憑，況既原告與泰俋公司間
    已經確定僅餘5,000,000元之債務，原告卻請求設定最高限
    額6,000,000元之抵押權，顯有矛盾。既然是已經確定為
    5,000,000元之債務，何以還要設定最高限額6,000,000元之
    抵押權？是究竟原告與訴外人泰俋公司間有無債權債務關係
    ，實令人可疑，且原告迄今亦未提出任何證明為據。況且，
    果如原告所稱係泰俋公司積欠其票款，則何以設定抵押契約
    書之債務人係己○○，而非泰俋公司？且原告所稱之2紙支
    票，其中1張係原告持有，另1張則為訴外人北橋建設公司持
    有，何以證明泰俋公司係積欠原告1200萬元之票款？
(二)次按，(1)被告2人與原告並不熟識；(2)被告2人與己○○亦不
    熟識，且2人與己○○間並無任何債權債務關係，自不可能
    提供所有系爭房地供己○○為向他人借款之擔保；(3)系爭抵
    押權設定契約書上之被告2人印章，係為訴外人己○○所盜
    用；(4)而且由系爭抵押權設定契約書上所載債務人欄及其個
    人資料係由己○○個人以手寫方式為之，而被告2人之名字
    及住址均係以打字方式為之，顯與常情不符，且此等關係個
    人重要財產之處分或設定事宜，竟然未經被告2人親簽，足
    證上開文件被告2人均未看過，而係訴外人己○○個人乘被
    告2人將印章交付予泰俋公司用以變更系爭房地與承租人荷
    蘭銀行之租約等事宜時，予以盜取蓋用於系爭抵押權設定契
    約書上。被告2人從未有同意將系爭房地設定抵押予原告以
    供擔保己○○債務，蓋如被告2人有同意，則於簽立設定抵
    押契約書時就應該提出供抵押設定之必要所有權狀等文件。
    而由代書所為之系爭設定抵押契約書時，被告2人並未提出
    或交付系爭房地之權狀等文件，即可證明被告2人並不知悉
    有此抵押設定情事之存在，殆為顯然。
(三)本件實係97年3月間因訴外人泰俋公司為抵償其積欠被告丙○○先生即證人戊○○之借款38,782,000元，乃將系爭房地
    以價款113,782,000元出售予證人戊○○，價款扣除借款後
    ，剩餘之價款為75,000,000元，此亦與系爭房地之買賣契約
    上所載金額相符，而被告二人所應付予泰俋公司之價金，均
    已依約清償完畢並取得所有權之登記，與泰俋公司間並無任
    何買賣糾葛。系爭房地確係由泰俋建設公司以其所積欠被告
    丙○○之夫戊○○之債務及由被告2人承擔系爭房地所積欠
    抵押權人遠東銀行之抵押借款65,000,000元予以抵充轉讓登
    記予被告2人名下，雖由被告所提出之匯款證明與所持有之
    泰俋建設公司交付之支票間尚有達1,000,000元之差額。然
    而，由於泰俋公司與訴外人戊○○借貸往來頻繁，除匯款外
    尚有交付現金，而於交付現金之借貸，因泰俋公司同時有交
    付票據以為據，所以未要求寫收據，是所持票據與匯款金額
    間縱有些許之落差，惟就交易常情而言，並不足奇。且查，
    系爭房地經保誠人壽委由鑑價師估算之價值，與泰俋公司以
    其積欠被告丙○○之夫戊○○之債務及由被告2人所承擔抵
    押借款之金額合計差距不大，亦與交易常情相符。
(四)被告二人購買系爭房地時設有抵押，而被告二人因要另找其
    他條件較佳之金融機構貸款以為清償，而泰俋公司即向被告
    二人之代理人戊○○表示該公司亦有認識台灣銀行、富邦銀
    行及渣打銀行等三家金融機構可代為介紹處理貸款事宜。而
    在97年4月間，乃通知戊○○提出被告二人之印鑑章及印鑑
    證明，表明欲與銀行接洽抵押借款事宜，並表示談妥再由被
    告二人與銀行簽立約定書，然其後未有成交，被告二人另有
    接洽保誠人壽公司辦理貸款。據此，被告二人之印鑑章應係
    泰俋公司於97年4月間通知被告二人提出稱與金融機構辦理
    貸款當時，遭泰俋公司負責人己○○所盜用並自行與原告為
    協議，否則被告二人與訴外人己○○及原告間既不認識，亦
    無任何債權債務關係，也從未與渠等二人談論所稱清償貸款
    事宜，根本就不可能將自己所有之系爭房地提供予訴外人己○○做為其設定抵押予原告之擔保物。
(五)又據證人甲○○於鈞院98年1月20日言詞辯論期日之證述可
    知，訴外人己○○取走系爭房地所有權狀，不願將系爭房地
    設定抵押權予原告，亦知被告二人絕無同意將系爭房地設定
    抵押權予原告，否則倘被告二人有同意的話，訴外人己○○
    應無理由阻止或妨礙系爭房地抵押權之設定。本件應係己○○個人在未經被告二人同意情形下，為先取得原告之信賴及
    同意，乃執被告二人放置於泰俋公司之印鑑，擅與原告達成
    協議，若被告二人有同意的話，己○○無須自證人甲○○處
    取回設定抵押權所需之系爭房地所有權狀。再者，系爭抵押
    權設定契約書上所載債務人欄及其個人資料係由己○○個人
    以手寫方式為之，而被告2人之名字及住址均係以打字方式
    為之，顯與常情不符，且此等關係個人重要財產之處分或設
    定事宜，竟然未經被告2人親簽，足證上開文件被告2人均未
    看過。本件被告2人自始即從未交付或提出系爭土地及建物
    之所有權狀予任何人，亦即從未與原告就系爭土地及建物設
    定抵押予原告達成任何合意，僅係原告與訴外人己○○間之
    商討，則其等間之商討如何得以拘束被告？既然兩造間就系
    爭土地及建物設定抵押乙事從未有任何合意，則原告請求被
    告將所有之系爭土地及建物設定第二順位抵押權予伊，自屬
    無據。
(六)至於原告主張泰俋公司於97年3月10日以113,782,000元出售
    系爭房地時，系爭房地仍設定第一順位抵押權金額190,000,
    000元予遠東國際商業銀行，即系爭房地當時已無殘餘價值
    云云，顯有誤解。蓋泰俋公司並非以系爭房地設定190,000,
    000元抵押權予遠東商業銀行，系爭房地於被告二人購買時
    ，其分戶承受之抵押貸款係65,000,000元，被告二人並向保
    誠人壽洽詢貸款事宜，保誠人壽並直接將65,000,000元支付
    予遠東國際商業銀行以塗銷抵押權登記，若系爭房地向遠東
    國際商業銀行抵押借款190,000,000元，則保誠人壽僅支付
    65,00 0,000元時，遠東國際商業銀行應不會同意塗銷抵押
    權才是。
(七)並聲明:1.原告之訴駁回。2.如受不利判決，願供擔保免為
    假執行。
三、本院依民事訴訟法第271條之1規定準用第270條之1規定，整
    理並協議兩造簡化爭點結果，兩造不爭執事項及爭執要點如
    下：
(一)兩造不爭執事項：
    1.坐落台南市○區○○段744地號、土地應有部分11996/
      100000及同段1857、1861~1865、1869、1870、1875、
      1876建號建物，原為己○○經營之泰俋建設有限公司所有
      （下稱泰俋公司）。泰俋公司於民國96年8月21日以上開
      土地設定擔保本金最高限額2,000萬元之第二次序抵押權
      予原告丁○○，存續期間自96年8月17日起至98年8月17日
      止。
    2.泰俋公司開立發票日期97年2月20日、票面金額1,000萬元
      、付款人為京城銀行永康分行、票據號碼0000000，之支
      票一紙，並由被告己○○背書後交付予原告，經提示不獲
      兌現（拒絕往來戶）。泰俋公司尚積欠原告票款500萬元
      ，此票款為上開第(1)項最高限額抵押權存續期限所發生之
      債務。
    3.泰俋建設有限公司開立發票日期97年2月20日、票面金額
      200 萬元、付款人為京城銀行永康分行、票據號碼
      0000000之支票1紙，並由被告己○○背書後交付予原告，
      嗣由原告交由訴外人北橋建設股份有限公司，經提示不獲
      兌現（拒絕往來戶）。
    4.訴外人泰俋有限公司於97年3月11日以買賣為原因移轉下
      列土地及建物所有權登記予被告丙○○：坐落台南市○區
      ○○段744地號、地目建、面積1258平方公尺、權利範圍
      4412/100000土地；門牌號碼：台南市○區○○路186號、
      建號1858、權利範圍全部之建物（共用部分：東寧段1856
      建號、權利範圍：3630/100000），及門牌號碼：台南市
      ○區○○路188號、建號2307、權利範圍4340/100000之建
      物。
    5.訴外人泰俋公司於97年3月11日以買賣為原因移轉下列土
      地及建物所有權登記予被告乙○○：坐落台南市○區○○
      段744地號、地目建、面積1258平方公尺、權利範圍8339/
      100000土地；門牌號碼：台南市○區○○路186號地下1樓
      、建號1857、權利範圍8/69之建物（共用部分：東寧段
      1856建號、權利範圍：16353/100000）；門牌號碼：台南
      市○區○○路186號2樓、建號1859、權利範圍全部之建物
      （共用部分：東寧段1856建號、權利範圍：
      6676/100000 ），及門牌號碼：台南市○區○○路188號
      、建號2307、權利範圍7981/100000之建物。
    6.原告所提出坐落台南市○區○○段744地號、地目建、面
      積1258平方公尺、設定權利範圍12751/100000之抵押權設
      定契約書；台南市○區○○路1857建號、設定權利範圍
      8/69 ；1858建號、設定權利範圍全部；1889建號、設定
      權利範圍全部；2307建號、設定權利範圍12321/ 100000
      之抵押權設定，及土地登記申請書上被告之印文均為真正
      。原告取得上開抵押權設定契約書及土地登記申請書時，
      上開文件已蓋妥被告二人之印文。
    7.長申建設股份有限公司於99年1月6日函覆本院稱:「一、
      96 年11月26日國泰世華商業銀行匯出款項新台幣壹佰貳
      拾萬元正，係泰俋建設有限公司負責人己○○向長申建設
      股份有限公司之借款。（於96年11月19日由安泰銀行匯出
      ，（如附件）由長申公司員工甘嘉棠以公司帳戶轉帳匯出
      。）而該筆國泰匯款係為償還借款，僅敘明。二、長申建
      設股份有限公司與泰俋建設有限公司無任何投資股東及往
      來關係，上述借款純係短暫週轉，情誼幫忙，無任何利益
      行為，特此敘明。」
(二)兩造爭執要點：
    1.不爭執事項中6.之文件，被告之印文是否遭盜用？
    2.原告主張被告應將不爭執事項中4.5.土地及建物設定第二
      次序抵押權予原告，擔保己○○對原告本金500萬元及利
      息及其他約定之債務，是否有理由？
四、本院得心證之理由：
(一)原告主張被告前已同意將系爭房地(即不爭執事項中第4.5.
    項土地及建物)設定最高限額6,000,000元之第二次序抵押權
    予原告等語，並提出蓋有被告二人印文之系爭土地登記申請
    書暨抵押權設定契約書為證，被告對原告所提出土地登記申
    請書上被告之印文為真正不爭執，惟辯稱上開申請書上被告
    之印文係被盜蓋，被告從未同意提供系爭房地設定抵押權予
    原告等語，查：
  1.證人甲○○於本院98年1月20日言詞辯論期日到庭證述：「(
    證人職業？)我目前是從事代書，泰俋建設有限公司從97 年
    2月起至今，如果他們有買賣房屋會將辦理房屋所有權移轉
    登記、貸款、抵押權設定等事項交給我辦理。在97年2月之
    前是另外一位黃代書辦理的。(就上開不爭執事項第4.5.項
    之不動產是否也由你辦理移轉登記事項？)所有權移轉辦理
    是黃群傑代書辦的，銀行貸款之抵押權登記是我們一起辦的
    一般所有權過戶及銀行抵押權是同時辦理的，因本件比較特
    殊因當時整棟大樓要清償遠東銀行1億5千萬的貸款，當時遠
    東銀行是第一順位抵押權，抵押標的物也包括被告丙○○、
    被告乙○○二人購買的這兩戶不動產，後來有成交的大約近
    20 戶的不動產分別去向保誠人壽保險股份有限公司、渣打
    銀行、臺灣銀行、第一銀行貸款並辦理第二順位抵押權登記
    ，貸款金額有超過1億5千萬元，全部貸款所得先用來清償遠
    東銀行1億5千萬元的貸款來塗銷第一順位抵押權，被告所購
    買這兩戶不動產，在向保誠公司貸款之前只有遠東商銀第一
    順位抵押權並沒有其他順位的抵押權。」、「…大約97年4
    月間，本來是到台北要跟遠東商銀洽談清償1億5千萬元的事
    情，因為時間還早，己○○要辦理丁○○的案子叫我一起去
    ，因為我是代書，當初丁○○是第二順位抵押權人，她的擔
    保品是1億5千萬元擔保品的同一棟大樓住家的部分，她的抵
    押權約有四、五戶，但詳細情形還要回去看資料。如果丁○○部分無法清償的話，另外向保誠人壽保險股份有限公司、
    渣打銀行、臺灣銀行、第一銀行的貸款就沒有辦法撥款下來
    ，所以請丁○○同意塗銷第二順位抵押權，丁○○她有條件
    的同意，丁○○是說如果泰俋公司先清償她部分欠款並且在
    遠東商銀第一順位抵押權塗銷後再設定抵押權給她確保她的
    債權，她就可以同意。當初也有講到1億5千萬元清償之後要
    設定給丁○○作擔保的抵押品，並不是丁○○原來有第二順
    位抵押權的擔保品，丁○○說只要她的債權可以確定有擔保
    品，擔保品是那一戶並沒有關係，後來有講好要設定給丁○○的就是不爭執事項第6.項之標的物，但是當天這些登記申
    請書我沒有看到，是隔兩、三天之後才在丁○○辦公室看到
    的，我看到時都已經寫好並蓋好章，這些並不是我製作的，
    但我有修改其中一部分，就是『擔保物提供人』這些字都是
    我改的，本來是寫義務人兼債務人，其他部分就不是我寫的
    ，那天也是己○○帶我去丁○○辦公室，他帶我去確定丁○○是否同意辦理這個案子，丁○○是有同意，這些文件己○○就交給丁○○，這些文件都已經記載完成並且有蓋上被告
    之印章。」等語(以上見本院卷第116至118頁)。證人甲○○
    係受泰俋公司委託辦理其買賣房屋所有權移轉登記、貸款、
    抵押權設定等事項之代書，與兩造並無親屬或其他特別關係
    ，並無偏頗任何一造之虞，其證述應為可採。
  2.由證人甲○○上開證述可知，泰俋公司原向遠東國際商業銀
    行貸款，並以系爭房地所在之整棟大樓為擔保物設定最高限
    額190,000,000元之第一順位抵押權予遠東國際商業銀行，
    又以整棟大樓中4、5戶住戶為擔保物設定最高限額20,000,0
    00元之第二順位抵押權予原告；亦可知97年4月間向原告表
    示同意以其他擔保品另設定第二順位抵押權予原告之人為訴
    外人己○○，並非被告二人。又證人甲○○於先前與訴外人
    己○○共同前往原告辦公室時，並未看到不爭執事項中6.之
    土地登記申請書，待其看到不爭執事項中6.之土地登記申請
    書時，其上已蓋有被告二人之印文，是無法證明不爭執事項
    中6.之土地登記申請書上之印文為被告二人所親蓋，原告復
    未能證明被告二人確有委任訴外人己○○表示同意以系爭房
    地設定第二順位抵押權一事，難認被告二人曾同意以系爭房
    地設定最高限額20,000,000之第二順位抵押權予原告，亦難
    認不爭執事項中6.之土地登記申請書上之印文為被告二人所
    親蓋。
(二)被告另抗辯系爭房地之價金為113,782,000元，其中38,782,
    000元係抵償泰俋公司已屆期未清償訴外人戊○○之借款，
    另65,000,000元則由被告二人向保誠人壽貸款，餘10,000,0
    00元係抵償泰俋公司向訴外人戊○○借貸但未到期之票款，
    其無必要再提供系爭房地予己○○或泰俋公司設定抵押權予
    本件原告等語，雖為原告所否認，惟查：
  1.本院依職權向保誠人壽保險股份有限公司（下稱保誠人壽公
    司）函詢被告二人向保誠人壽公司申請65,000,000元貸款時
    ，所提供之擔保物價值為何等情，經保誠人壽公司函覆：「
    …（二）相對人丙○○、乙○○於民國97年4月18日共同向
    本公司借貸3500萬元及3000萬元二筆房屋貸款，並提供台南
    市○區○○路186號1樓及2樓二筆不動產做為擔保物，此二
    筆不動產，經本公司委由展茂不動產估價師事務所評估結果
    ，估值總價分別為58,000,094元及49,800,110元。」等語，
    有保誠人壽公司98年5月4日民事陳報狀暨他項權利證明書影
    本、鑑定報告書影本附卷可參。由保誠人壽公司前揭函覆可
    知該公司委託專業之不動產估價師事務所評估系爭房地之估
    值總價為107,800,204元，與被告所稱系爭房地之買賣價金
    為113,782,000元尚屬相當，是被告稱系爭房地之價金為113
    ,782,000元，及向保誠人壽公司貸款65,000,000元，應堪採
    信。
  2.被告復抗辯系爭房地之餘款48,782,000元，皆用以抵償訴外
    人己○○及泰俋公司向訴外人戊○○之借款，部分借款之交
    付經匯款，另部分借款則以現金交付，並提出匯款單影本22
    紙為證，原告則主張訴外人戊○○匯款予訴外人己○○之金
    額僅13,090,000元，可見其間借貸之金額僅13,090,000元，
    另部分匯款之匯款人為丙○○、蔡佳伶，又部分匯款之受款
    人為長申建設公司，均難認是戊○○對己○○或泰俋公司之
    借款云云。查：
    (1)被告丙○○、訴外人蔡佳伶分別為訴外人戊○○之配偶、
      胞妹，依社會一般經驗，金錢實際所有者並非必為匯款名
      義人，而被告丙○○、訴外人蔡佳伶與訴外人戊○○關係
      密切，則本件以被告丙○○、訴外人蔡佳伶為名義人之匯
      款，被告辯稱訴外人戊○○指示被告丙○○、訴外人蔡佳
      伶以匯款方式將借款交付予他人等語，尚無違一般社會經
      驗法則。又訴外人己○○為泰俋公司之負責人，訴外人戊○○匯款至泰俋公司帳戶之金額，應堪認定為訴外人己○○向訴外人戊○○所為之借貸。
    (2)再者，其中由被告丙○○於96年11月26日匯款1,200,000
      元至長申建設公司帳戶之匯款單，經本院向長申建設公司
      函查上開匯款之緣由等情，據長申建設公司回覆：「一、
      96年11月26日國泰世華商業銀行匯出款項新台幣壹佰貳拾
      萬元正，係泰俋建設有限公司負責人己○○向長申建設股
      份有限公司之借款。（於96年11月19日由安泰銀行匯出，
      （如附件）由長申公司員工甘嘉棠以公司帳戶轉帳匯出。
      ）而該筆國泰匯款係為償還借款，僅敘明。二、長申建設
      股份有限公司與泰俋建設有限公司無任何投資股東及往來
      關係，上述借款純係短暫週轉，情誼幫忙，無任何利益行
      為，特此敘明。」等語，有長申建設公司99年1月7日之函
      覆在卷可稽，可知上開丙○○之匯款亦可認係訴外人己○○向訴外人戊○○之借款，與被告所述亦相符。
    (3)經核算被告提出之22紙匯款單金額共計47,030,000元亦與
      被告前述金額相當，有該款單影本在卷可稽，堪信被告前
      開抗辯為真實。是以，系爭房地之價金業經被告以貸款支
      付價金或與其債權抵銷之方式給付完畢，被告亦無必要再
      以系爭房地向原告抵押借款，或同意原告以系爭房地設定
      第二順位抵押權之必要。
  3.況被告就其抗辯上開不爭執事項中第6.項土地登記申請書等
    文件，被告之印文是被盜用乙事，已對訴外人己○○提出偽
    造文書告訴，業經臺灣臺南地方法院地檢署98年度偵字第12
    857號偵查中，業據被告提出刑事告訴狀影本在卷可憑，並
    有臺灣高等法院被告前案紀錄表附卷可參，依常理經驗判斷
    ，苟上開不爭執事項中第6.項文件係經被告同意後蓋章，被
    告應不至甘冒犯誣告罪，而對訴外人己○○提出偽造文書之
    告訴，益徵被告二人抗辯不爭執事項中6.之土地登記申請書
    上之印文係被盜蓋之真實性。是以，被告抗辯於不爭執事項
    中6.之土地登記申請書等文件上之印文係被盜蓋一事，應屬
    可採。
五、從而，原告請求被告應將其所有如附表一、附表二所示之土
    地及建物設定擔保債權總金額6,000,000元之第二次序最高
    限額抵押權予原告丁○○，擔保訴外人己○○對原告丁○○
    現在及將來所負之債務，擔保如附表三所示之債權種類及範
    圍、債務清償日期、利息、遲延利息、違約金，以及其他擔
    保範圍約定，為無理由，應予駁回。原告之訴既被駁回，其
    假執行之聲請即失所依附，應併予駁回。
六、本件事證已明，兩造其餘攻擊、防禦方法，與本判決所為前
    開判斷不生影響，無庸逐一論述，附此敘明。
七、按訴訟費用，由敗訴之當事人負擔；法院為終局判決時，應
    依職權為訴訟費用之裁判，民事訴訟法第78條及第87條第1
    項分別定有明文。經核本件訴訟費用額為60,400元，應由敗
    訴之原告負擔，爰依上開規定確定原告應負擔之訴訟費用如
    主文第2項所示。
八、據上論結，本件原告之訴為無理由，依民事訴訟法第78條、
    第87條第1項，判決如主文。
中    華    民    國    99    年    8     月    9     日
                  民事第二庭    法  官  翁金緞
以上正本證明與原本無異。
如對本判決上訴，須於判決送達20日內向本院提出上訴狀。如委
任律師提起上訴，應一併繳納上訴裁判費。
中    華    民    國    99    年    8     月    9     日
                                書記官  彭建山
附表一：被告丙○○所有之土地及建物
┌─┬─┬───┬──────┬─┬────────┬─────┬─────┐
│  │  │ 鄉鎮 │台南市東區  │  │   建  號       │1858      │2307      │
│  │坐│ 市區 │            │  │                │          │          │
│  │  ├───┼──────┤  ├─┬──────┼─────┼─────┤
│  │  │  段  │東寧        │  │  │  鄉鎮市區  │台南市東區│台南市東區│
│  │落├───┼──────┤  │門├──────┼─────┼─────┤
│  │  │ 小段 │            │  │  │  街    路  │東寧路    │東寧路    │
│土├─┴───┼──────┤  │  ├──────┼─────┼─────┤
│地│  地  號  │744         │  │  │  段巷弄    │          │          │
│標├─────┼──────┤  │牌├──────┼─────┼─────┤
│示│  地  目  │建          │建│  │  號    樓  │186號     │188號     │
│  ├─────┼──────┤物├─┼──────┼─────┼─────┤
│  │  面  積  │1258        │標│  │     段     │東寧段    │東寧段    │
│  │(平方公尺)│            │示│坐│            │          │          │
│  ├─────┼──────┤  │落├──────┼─────┼─────┤
│  │ 權利範圍 │4412/100000 │  │  │  地    號  │744       │744       │
├─┴─────┴──────┤  ├─┴──────┼─────┼─────┤
│                            │  │   總面積       │432.99    │136.60    │
│                            │  │ (平方公尺)     │          │          │
│                            │  ├──┬─────┼─────┼─────┤
│                            │  │附屬│   用途   │平台      │平台      │
│                            │  │    ├─────┼─────┼─────┤
│                            │  │建物│   面積   │20.37     │8.70      │
│                            │  │    │(平方公尺)│          │          │
│                            │  ├──┴─────┼─────┼─────┤
│                            │  │    權利範圍    │全部      │4340/10000│
└──────────────┴─┴────────┴─────┴─────┘
附表二：被告乙○○所有之土地及建物
┌─┬─┬───┬──────┬─┬────────┬──────┬─────┬──────┐
│  │  │ 鄉鎮 │台南市東區  │  │   建  號       │1857        │1859      │2307        │
│  │坐│ 市區 │            │  │                │            │          │            │
│  │  ├───┼──────┤  ├─┬──────┼──────┼─────┼──────┤
│  │  │  段  │東寧        │  │  │  鄉鎮市區  │台南市東區  │台南市東區│台南市東區  │
│  │落├───┼──────┤  │門├──────┼──────┼─────┼──────┤
│  │  │ 小段 │            │  │  │  街    路  │東寧路      │東寧路    │東寧路      │
│土├─┴───┼──────┤  │  ├──────┼──────┼─────┼──────┤
│地│  地  號  │744         │  │  │  段巷弄    │            │          │            │
│標├─────┼──────┤  │牌├──────┼──────┼─────┼──────┤
│示│  地  目  │建          │建│  │  號    樓  │186號地下1樓│186號2樓  │188號       │
│  ├─────┼──────┤物├─┼──────┼──────┼─────┼──────┤
│  │  面  積  │1258        │標│  │     段     │東寧段      │東寧段    │東寧段      │
│  │(平方公尺)│            │示│坐│            │            │          │            │
│  ├─────┼──────┤  │落├──────┼──────┼─────┼──────┤
│  │ 權利範圍 │8339/100000 │  │  │  地    號  │744         │744       │744         │
├─┴─────┴──────┤  ├─┴──────┼──────┼─────┼──────┤
│                            │  │   總面積       │879.96      │647.07    │136.60      │
│                            │  │ (平方公尺)     │            │          │            │
│                            │  ├──┬─────┼──────┼─────┼──────┤
│                            │  │附屬│   用途   │            │陽台      │平台        │
│                            │  │    │          │            │花台      │            │
│                            │  │    ├─────┼──────┼─────┼──────┤
│                            │  │建物│   面積   │            │39.63     │8.70        │
│                            │  │    │(平方公尺)│            │1.27      │            │
│                            │  ├──┴─────┼──────┼─────┼──────┤
│                            │  │    權利範圍    │8/69        │全部      │7981/100000 │
└──────────────┴─┴────────┴──────┴─────┴──────┘
附表三：
┌─────────┬───────────────────────┐
│擔保債權種類及範圍│擔保債務人己○○對抵押權人丁○○現在（包括過去│
│                  │所負線在尚未清償）及將來在本抵押權所定最高限額│
│                  │內所負之債務，包括借款、透支、貼現、墊款、承兌│
│                  │、委任保證、票據、保證、應收帳款承購契約。    │
├─────────┼───────────────────────┤
│擔保債權確定期日  │民國  年  月  日                              │
├─────────┼───────────────────────┤
│債務清償日期      │依照各個債務契約所約定之清償日期              │
├─────────┼───────────────────────┤
│利息（率）        │依照各個債務契約所約定之利率計算              │
├─────────┼───────────────────────┤
│遲延利息（率）    │依照各個債務契約所約定之利率計算              │
├─────────┼───────────────────────┤
│違約金            │依照各個債務契約所約定之違約金計收標準計算。  │
├─────────┼───────────────────────┤
│其他擔保範圍約定  │1.取得執行名義之費用。                        │
│                  │2.保全抵押物之費用。                          │
│                  │3.因債務不履行而發生之損害賠償。              │
└─────────┴───────────────────────┘

司法院資訊處製作；財團法人民間司法改革基金會備份。
